【裁判字號】    96,上訴,4463
【裁判日期】    970124
【裁判案由】    政府採購法
【裁判全文】
臺灣高等法院刑事判決                96年度上訴字第4463號
上  訴  人  臺灣臺北地方法院檢察署檢察官
被      告  丙○○
被      告  乙○○
共      同
選任辯護人  陳慶尚律師
            沈孟賢律師
上列上訴人因被告等違反政府採購法案件，不服臺灣臺北地方法
院96年度易字第201 號，中華民國96年9 月28日第一審判決（起
訴案號：臺灣臺北地方法院檢察署95年度偵字第10591 號，追加
起訴案號：96年度偵字第1546號），提起上訴，本院判決如下：
    主  文
原判決撤銷。
丙○○共同意圖影響採購結果，而借用他人名義投標，處有期徒
刑參月，如易科罰金，以銀元參佰元即新台幣玖佰元折算壹日，
減為有期徒刑壹月又拾伍日，如易科罰金，以銀元參佰元即新台
幣玖佰元折算壹日。緩刑貳年。
乙○○意圖影響採購結果，容許他人借用本人名義參加投標，處
有期徒刑參月，如易科罰金，以銀元參佰元即新台幣玖佰元折算
壹日，減為有期徒刑壹月又拾伍日，如易科罰金，以銀元參佰元
即新台幣玖佰元折算壹日。緩刑貳年。
    事  實
一、丙○○、乙○○分係德技股份有限公司（下簡稱德技公司）
    、七泰電子股份有限公司（下簡稱七泰公司）之代表人，林
    昉（違反政府採購法部分，經臺灣臺北地方法院判處有期
    徒刑三月，減為有期徒刑一月又十五日，緩刑二年確定）受
    雇於德技公司，擔任區域業務經理，負責北區業務招攬；甲○○（違反政府採購法部分，經臺灣臺北地方法院判處有期
    徒刑四月，減為有期徒刑二月，緩刑二年確定）、林宗喜及
    邱慶煌（上二人違反政府採購法部分，均經臺灣臺北地方法
    院判處有期徒刑三月，減為有期徒刑一月又十五日，均緩刑
    二年確定）等人則均為七泰公司員工，負責業務行銷之工作
    ，並從民國九十四年五月起派赴至德技公司接受訓練，惟編
    制上仍屬七泰公司之受僱人。
二、爰因德技公司與七泰公司關係很好，平時有標案時，為免流
    標，即會借用七泰公司名義陪標，丙○○、乙○○並授權業
    務員在新台幣（以下同）五十萬元以下標案，由其決定投標
    或陪標與否。適甲○○、林昉、林宗喜、邱慶煌等人知悉
    臺灣電力股份有限公司綜合研究所（下簡稱台電綜合研究所
    ）於九十四年九月間辦理「多功能線路板修護設備一套」採
    購案（下簡稱台電採購案），採行公開招標方式辦理招標，
    甲○○欲代表德技公司參與投標，又恐無其他廠商（三家以
    上廠商）投標而造成流標，甲○○、林昉、林宗喜、邱慶
    煌等人即本於先前之授權，與丙○○共同基於意圖影響採購
    結果之犯意聯絡，利用七泰公司及新勁國際有限公司（下稱
    新勁公司）將渠等業務上所使用之公司章及負責人章放置於
    德技公司，便利業務上比價需求之機會，由甲○○以德技公
    司名義投標，並徵求林宗喜、邱慶煌、林昉之同意，及經
    乙○○先前之授權，借用七泰公司及不知情之新勁公司名義
    參與投標，甲○○並於九十四年九月十六日至臺灣銀行公館
    分行，以德技公司、七泰公司、新勁公司名義分別存入一萬
    元、六千六百元及六千八百元至台電綜合研究所於臺灣銀行
    所開立帳戶（帳號000000000000號），以供作
    德技公司、七泰公司及新勁公司等三家公司投標押標金使用
    ，再由甲○○、林宗喜、邱慶煌分別填寫德技公司、七泰公
    司、新勁公司投標廠商資料，交由甲○○蓋用上述三家公司
    之公司章及負責人章後，親送至台電綜合研究所，以德技公
    司、七泰公司及不知情之新勁公司三家廠商出具名義參與投
    標，用以符合競標之外觀，實際上則已決定由德技公司為最
    低標得標承作。嗣於同年月十九日，由甲○○、林宗喜及林
    昉分別填寫出席代表授權書代表德技公司、七泰公司、新
    勁公司出席開標會議，惟台電綜合研究所人員於開標後，發
    現德技、七泰及新勁等三家公司之押標金送金簿存根均由臺
    灣銀行公館分行同日開具，且字跡相同，恐有足以影響採購
    公正之違法或不當行為，遂依政府採購法規定當場宣布廢標
    ，始得知上情。
三、案經法務部調查局台北市調查處移送台灣台北地方法院檢察
    署檢察官偵查後聲請簡易判決處刑。
    理  由
壹、程序方面：
一、按檢察官聲請以簡易判決處刑之案件，經法院認為有刑事訴
    訟法第四百五十一條之一第四項但書之情形者，應適用通常
    程序審判之，刑事訴訟法第四百五十二條定有明文。查本案
    檢察官原認被告丙○○涉有政府採購法第八十七條第五項前
    段犯行聲請簡易判決處刑，惟原審認本案不適於以簡易判決
    處刑，已改依通常程序審理。
二、又於第一審辯論終結前，得就與本案相牽連之犯罪或本罪之
    誣告罪，追加起訴；又追加起訴，得於審判期日以言詞為之
    ，刑事訴訟法第二百六十五條定有明文。查實行公訴檢察官
    於原審第一審辯論終結前，就被告乙○○所涉意圖影響採購
    結果，而容許他人借用本人名義參加投標犯行，與已起訴之
    如事實欄一所述之共同被告德技公司、七泰公司所涉意圖影
    響採購結果而借用他人名義投標罪、意圖影響採購結果，而
    容許他人借用本人名義參加投標罪部分，認屬相牽連犯罪（
    數人共犯一罪或數罪），而在審判期日以言詞追加起訴（見
    原審九十六年九月七日審理筆錄），核與上開規定並無不合
    ，本院自應併予審理。
三、證據能力：
  (一)按被告以外之人於審判外之言詞或書面陳述，除法律有規定
    者外，不得作為證據，刑事訴訟法第一百五十九條固定有明
    文。惟被告以外之人於審判外之陳述，雖不符同法第一百五
    十九條之一至之四之規定，而經當事人於審判程序同意作為
    證據，法院審酌該言詞陳述或書面陳述作成時之情況，認為
    適當者，亦得為證據。又當事人、代理人或辯護人於法院調
    查證據時，知有第一百五十九條第一項不得為證據之情形，
    而未於言詞辯論終結前聲明異議者，視為有前項之同意，此
    亦據同法第一百五十九條之五規定甚明。
  (二)經查，本件證人甲○○、林昉、林宗喜、邱慶煌等人於警
    詢、偵訊（未經具結）中所為陳述，均係審判外之陳述而屬
    傳聞證據，惟被告及其選任辯護人於原審行準備程序時對上
    開證據之證據能力均表示無意見（見原審九十六年五月二十
    二日準備程序筆錄），於本院復同意作為證據，本院審酌上
    開警詢、偵訊筆錄取得及製作過程，並無違法取證之瑕疵存
    在，引用上開陳述作為證據應屬適當，依刑事訴訟法第一百
    五十九條之五規定，認證人甲○○、林昉、林宗喜、邱慶
    煌等人於警詢、偵訊中所為之陳述具證據能力。
  (三)至於卷附之投標文件、出席代表授權書、臺灣銀行送金簿存
    根、台電綜合研究所開標紀錄等文書（見法務部調查局台北
    市調查處證據卷宗第三十四頁至第四十七頁），被告及其選
    任辯護人就此部分證據之證據能力，均未聲明異議或於言詞
    辯論終結前對該筆錄之證據能力聲明異議，依刑事訴訟法第
    一百五十九條之五第二項規定，自得作為證據，合先敘明。
貳、實體部分：
一、訊據被告丙○○、乙○○均矢口否認上揭犯行，被告丙○○
    辯稱：原本不知道德技公司要參與投標，因公司分層負責，
    五十萬元以下之標案授權給業務員自行決定，案發後才經由
    總經理報告得知此事云云；被告乙○○亦辯稱：從頭到尾都
    不知道七泰公司有參與投標，而公司便章很多是由業務員處
    理，伊並不負責云云。
  (一)查證人甲○○於原審審理時證稱：其為七泰公司員工，於九
    十四年五月間派赴德技公司受訓，但仍領七泰公司薪水，九
    十四年九月間確有以德技公司、七泰公司名義參加台電綜合
    研究院標案投標…，因德技公司內部規範，金額五十萬元以
    內的標案，不需要呈報董事長決行，所以本案並未事先知會
    丙○○或是乙○○，是廢標後才告知丙○○或是乙○○等語
    （見原審九十六年九月七日審理筆錄）；另共同被告林昉
    、林宗喜、邱慶煌亦均稱：事先未呈報丙○○、乙○○，丙○○及乙○○亦未指示任何事情，此標案都是由甲○○安排
    完成等語（見法務部調查局台北市調查處證據卷宗第七頁至
    第十五頁、九十五年度偵字第一０五九一號卷第十九頁至第
    二十一頁）。固可認德技公司基於分層負責而將交易金額未
    達五十萬元之案件，授權業務員依其權責處理，事先德技公
    司受僱人林昉、七泰公司受僱人林宗喜、邱慶煌、甲○○
    均未報告丙○○或乙○○。
  (二)惟被告丙○○迭於調查局詢問、偵查中供承：公司五十萬元
    以下之標案，都授權業務員決定，德技公司與七泰、新勁公
    司關係很好，平常有時投標私人或公家機關的案子時會邀上
    述兩家公司請他們一起去「陪標」，目的是為怕流標，大家
    都有默契，投標前業務會打電話給該兩家公司，請他們提供
    所需資料，再拿去投標，該兩家公司之公司章、負責人章亦
    均在伊公司等語（見法務部調查局臺北市調查處證據卷第二
    二頁、九十五年度偵字第一０五九一號卷第二一頁）。被告
    乙○○於偵查中亦供承：伊有同意借牌給德技公司參與投標
    ，伊係直接將公司章及負責人章放在德技公司，這是為了業
    務方便，授權範圍是在五十萬元以下的標案等語明確（同上
    偵查卷第二二頁），足見德技公司平時即借用七泰公司、新
    勁公司之名義，參與投標，七泰公司亦於五十萬元範圍內之
    標案，容許德技公司借用該公司之名義參與投標，而本件標
    案之金額在五十萬元之範圍內，即在被告丙○○及乙○○之
    授權範圍內，得逕由德技公司以七泰公司之名義投標，並概
    括授權業務員即甲○○、林宗喜、林昉、邱慶煌等人決定
    ，本無庸向被告丙○○、乙○○報告。
  (三)再證人甲○○於警詢、檢察官訊問及原審審理時復供稱：九
    十四年九月間以德技公司、七泰公司名義參加台電綜合研究
    院標案投標，投標所需之押標金是由其先行墊支，當初因時
    間急迫，擔心未達三家廠商投標而造成流標，所以才以七泰
    公司、新勁公司名義參與投標，實際上是要讓德技公司得標
    等語（見原審九十六年九月七日審理筆錄），核與證人林
    昉、林宗喜、邱慶煌於警詢、檢察官訊問時陳述相符，並有
    載明七泰公司名義之招標、投標及契約文件及出席代表授權
    書各一份、載明德技公司名義之招標、投標及契約文件及出
    席代表授權書各一份、載明德技公司名義之招標、投標及契
    約文件及出席代表授權書各一份、台灣銀行送金簿存根三紙
    、台灣電力股份有限公司財物採購開標紀錄在卷可資佐證（
    見法務部調查局台北市調查處證據卷宗第三十四頁至第四十
    七頁），自堪採信。被告丙○○、乙○○於本院復供稱若員
    工標到工程所獲利益係歸公司所有，足認被告丙○○確有意
    圖影響採購結果而借用他人名義、被告乙○○有意圖影響採
    購結果而容許他人借用本人名義參與投標之不確定故意，被
    告丙○○就借用他人名義參與投標，並與甲○○等人間羅具
    有犯意聯絡及行為分擔。
  (四)次按政府採購法於九十一年二月六日修正公布，該條新增定
    第五項為「意圖影響採購結果或獲取不當利益，而借用他人
    名義或證件投標者，處三年以下有期徒刑，得併科新臺幣一
    百萬元以下罰金。容許他人借用本人名義或證件參與投標者
    ，亦同。」，原條文第五項未遂規定則改列為第六項。亦即
    政府採購法以增列條項之方式，對於借牌投（參）標、陪標
    行為（容許他人借用本人名義投標）加以明確規定處罰，其
    立法意旨在發揮防弊功能，增列禁止假性競爭行為之規定，
    強化對不法行為之處罰，以確保採購工程之公平性及工程利
    益，且該罪係所謂「行為犯」而非「結果犯」，並不以該標
    案順利決標或確實已發生不正確之開標結果為必要。證人甲○○雖稱：係為避免投標廠商未達三家以上而造成流標，才
    為如此犯行等語，然所謂為使招標案之投標廠商符合三家之
    規定，而借用無投標真意之他人名義或證件參加投標，已造
    成假性競爭之情形，損及採購工程之公平性及工程利益，此
    亦為修法增訂該條項之規範目的，是證人甲○○辯稱其借牌
    陪標之行為除節省時間外，並無任何實質損害等語，乃倒果
    為因之詞，況本案工程若非有甲○○等人借牌陪標之行為，
    可能因為未達三家廠商以上而流標，於進行第二次招標時，
    自有可能因其他廠商參與投標，而有不同之採購結果，是以
    甲○○所辯並不足取。而本件雖因台電人員於開標之際，發
    現德技、七泰及新勁等三家公司之押標金送金簿存根均由臺
    灣銀行公館分行同日開具，且字跡相同，恐有足以影響採購
    公正之違法或不當行為，遂依政府採購法規定當場宣布廢標
    ，然仍不影響被告丙○○、乙○○等人犯行之成立。
二、新舊法比較
    被告行為後，刑法業經修正公布，於九十五年七月一日施行
    。按行為後法律有變更者，適用行為時之法律。但行為後之
    法律有利於行為人者，適用最有利於行為人之法律，刑法第
    二條第一項定有明文（刑法第二條係規範行為後法律變更所
    生新舊法律比較適用之準據法，是刑法第二條本身雖經修正
    ，但該條文既屬適用法律之準據法，本身尚無比較新舊法之
    問題，應逕適用裁判時之刑法第二條規定以決定適用之刑罰
    法律）。又比較時應就罪刑有關之共犯、未遂犯、想像競合
    犯、牽連犯、連續犯、結合犯，以及累犯加重、自首減輕暨
    其他法定加減（如身分加減）與加減例等一切規定，綜其全
    部罪刑之結果而為比較（最高法院九十五年第八次刑事庭會
    議決議參照）。
  (一)刑法第二十八條原規定「二人以上共同實施犯罪之行為者，
    皆為正犯」，經修正為「二人以上共同實行犯罪之行為者，
    皆為正犯」，亦即新法共同正犯之範圍已有限縮，排除陰謀
    犯、預備犯之共同正犯，經比較新舊法，修正前刑法第二十
    八條規定非有利於被告（最高法院九十六年度台上字第九三
    四號判決意旨參照）。
  (二)被告行為時，關於罰金之最低額，修正前刑法第三十三條第
    五款規定：「罰金：（銀元）一元以上。」，經依現行法規
    所定貨幣單位折算新臺幣條例第二條規定折算後，上開罰金
    刑之最低數額為新臺幣三元。而修正後刑法第三十三條第五
    款則規定：「罰金：新臺幣一千元以上，以百元計算之」，
    即修正後之罰金刑最低數額，已提高為新臺幣一千元，比較
    新舊法適用結果，此部分以被告行為時之舊法較有利於被告
    。
  (三)綜合上述各條文修正前、後之比較，就修正後之罰金最低數
    額，較修正前提高，顯然不利於被告；不論依修正前或修正
    後刑法第二十八條規定，被告丙○○均成立共同正犯，揆諸
    前揭最高法院決議所揭示之罪刑綜合比較原則，依刑法第二
    條第一項前段之規定，應適用行為時即修正前之規定。
三、核被告丙○○所為，係違反政府採購法第八十七條第五項前
    段之意圖影響採購結果而借用他人名義投標罪，被告乙○○
    所為，則係違反同條項後段之意圖影響採購結果而容許他人
    借用本人名義參加投標罪。原聲請簡易判決處刑意旨認被告
    丙○○係犯政府採購法第八十七條第五前段、第六項之借用
    他人名義投標未遂罪，惟於原審行準備程序時，經到庭實施
    公訴之檢察官已當庭變更起訴法條為同法第八十七條第五項
    前段之借用他人名義投標既遂罪，本院無庸再為變更法條之
    諭知。又被告丙○○與甲○○、林昉、林宗喜、邱慶煌間
    ，就上述違反政府採購法之行為間，有犯意聯絡及行為分擔
    ，均為共同正犯。
四、原審未察，遽為被告丙○○、乙○○無罪之諭知，自有違誤
    ，檢察官上訴就此指摘，為有理由，應由本院將之撤銷改判
    。爰審酌被告犯罪之動機、目的、手段、智識程度，本案於
    開標後立即遭台電綜合研究所人員察覺，對採購案尚未產生
    實際損害，雖損害政府採購之公平，惟本投標案之金額尚低
    ，其犯罪所生之危害並非極鉅等一切情狀，分別判處如主文
    第二、三項所示之刑。又被告等犯罪時間係在九十六年四月
    二十四日以前，所犯之罪合於中華民國九十六年罪犯減刑條
    例第二條第一項第三款之規定，各減其刑期二分之一。被告
    等行為後，關於易科罰金之折算標準，除刑法第四十一條有
    所修正外，罰金罰鍰提高標準條例亦於九十五年五月十七日
    經總統公布修正，刪除第二條有關易科罰金及易服勞役折算
    標準之規定，並自九十五年七月一日起施行。刑法第四十一
    條第一項前段關於易科罰金之規定，新法修正為「犯最重本
    刑為五年以下有期徒刑以下之刑之罪，而受六個月以下有期
    徒刑或拘役之宣告者，得以新臺幣一千元、二千元或三千元
    折算一日，易科罰金」，惟依被告行為時之刑罰法律即修正
    前刑法第四十一條第一項前段：「犯最重本刑為五年以下有
    期徒刑以下之刑之罪，而受六個月以下有期徒刑或拘役之宣
    告，因身體、教育、職業、家庭之關係或其他正當事由，執
    行顯有困難者，得以一元以上三元以下折算一日，易科罰金
    」及修正前罰金罰鍰提高標準條例第二條關於「依刑法第四
    十一條易科罰金者，均就其原定數額提高為一百倍折算一日
    ；法律所定罰金數額未依本條例提高倍數，或其處罰法條無
    罰金刑之規定者，亦同」等規定，易科罰金之折算標準最高
    為銀元三百元，最低為銀元一百元，換算為新臺幣後，最高
    額為新臺幣九百元，最低額為新臺幣三百元。比較修正前、
    後關於易科罰金折算標準之刑罰法律，適用修正前之規定即
    修正前刑法第四十一條第一項前段及修正前罰金罰鍰提高標
    準條例第二條規定，對被告丙○○、乙○○較為有利，爰依
    刑法第二條第一項前段之規定，適用最有利於被告之行為時
    法即修正前刑法第四十一條第一項前段、修正前罰金罰鍰提
    高標準條例第二條規定處罰，併諭知易科罰金之折算標準。
    被告丙○○、乙○○前均未曾因故意犯罪受有期徒刑以上刑
    之宣告，此有本院被告前案紀錄表在卷可憑，渠等因一時失
    慮為此犯行，經此刑之宣告，當知所警惕，而無再犯之虞，
    所宣告之刑以暫不執行為適當，公訴人亦同為此請求，均併
    予宣告緩刑二年，以啟自新。又緩刑之宣告，乃係依裁判時
    之情狀考量，故緩刑之宣告，自應逕適用裁判時之法律，而
    無須比較新、舊法。易言之，犯罪行為雖在刑法修正前，然
    刑法修正後，緩刑之宣告，仍應逕適用修正後刑法之規定（
    最高法院九十五年度第八次刑事庭會議決議參照），併此敘
    明。
據上論斷，應依刑事訴訟法第三百六十九條第一項前段、第三百
六十四條、第二百九十九條第一項前段，政府採購法第八十七條
第五項，刑法第二條第一項前段、第十一條前段、第七十四條第
一項第一款，修正前刑法第二十八條、第四十一條第一項前段，
中華民國九十六年罪犯減刑條例第二條第一項第三款、第七條、
第九條，修正前罰金罰鍰提高標準條例第二條，現行法規所定貨
幣單位折算新臺幣條例第二條，判決如主文。
本案經檢察官張金塗到庭執行職務。
中    華    民    國    97    年    1     月    24    日
            刑事第十五庭  審判長法  官  吳昭瑩
                                法  官  蘇隆惠
                                法  官  李正紀
以上正本證明與原本無異。
不得上訴。
                                書記官  鄭信昱
中    華    民    國    97    年    1     月    24    日
附錄：本案論罪科刑法條全文
政府採購法第87條
意圖使廠商不為投標、違反其本意投標，或使得標廠商放棄得標
、得標後轉包或分包，而施強暴、脅迫、藥劑或催眠術者，處1
年以上7 年以下有期徒刑，得併科新臺幣3百萬元以下罰金。
犯前項之罪，因而致人於死者，處無期徒刑或7年以上有期徒刑
；致重傷者，處3年以上10年以下有期徒刑，各得併科新臺幣3百
萬元以下罰金。
以詐術或其他非法之方法，使廠商無法投標或開標發生不正確結
果者，處5年以下有期徒刑，得併科新臺幣1百萬元以下罰金。
意圖影響決標價格或獲取不當利益，而以契約、協議或其他方式
之合意，使廠商不為投標或不為價格之競爭者，處6月以上5年以
下有期徒刑，得併科新臺幣1百萬元以下罰金。
意圖影響採購結果或獲取不當利益，而借用他人名義或證件投標
者，處3年以下有期徒刑，得併科新臺幣1百萬元以下罰金。容許
他人借用本人名義或證件參加投標者，亦同。
第1項、第3項及第4項之未遂犯罰之。


司法院資訊處製作；財團法人民間司法改革基金會備份。
